【裁判字號】    98,上訴,1256
【裁判日期】    981109
【裁判案由】    妨害自由等
【裁判全文】
臺灣高等法院高雄分院刑事判決        98年度上訴字第1256號
上  訴  人
即  被  告  乙○○
上列上訴人因妨害自由案件，不服臺灣高雄地方法院98年度易字
第299 號中華民國98年8 月7 日第一審判決（起訴案號：臺灣高
雄地方法院檢察署97年度偵字第31074 號），提起上訴，本院判
決如下：
     主  文
上訴駁回。
     事  實
一、乙○○前因其父蔡諒水參選高雄市旗津區南汕里里長補選選
    舉落選，疑時任該里社區發展協會理事長之甲○○未全力輔
    選，而對甲○○心生不滿，於民國97年8 月9 日23時許，邀
    約甲○○前往蔡諒水於高雄市旗津區污水處理廠對面之競選
    服務處，詎甲○○於同日23時50分許到場後，竟遭莊坤成等
    人毆打，致其受有頭部外傷、胸部挫傷、左臉及背部挫瘀傷
    之傷害（傷害部分已另為不受理判決）；被告乙○○嗣並與
    3 名姓名年籍不詳之成年男子，共同基於妨害自由之犯意，
    強押甲○○至附近之朝龍宮，令其發誓：伊若有挖選票，就
    讓車子撞死等語，嗣經甲○○報警，始悉上情。
二、案經甲○○訴由高雄巿政府警察局鼓山分局報請台灣高雄地
    方法院檢察署檢察官偵查起訴。
    理  由
一、按被告以外之人於審判外之陳述，經當事人於審判程序同意
    作為證據，法院審酌該言詞陳述或書面陳述作成時之情況，
    認為適當者，亦得為證據。當事人、代理人或辯護人於法院
    調查證據時，知有第159 條第1 項不得為證據之情形，而未
    於言詞辯論終結前聲明異議，視為有前項之同意，刑事訴訟
    法第159 條之5 定有明文。本件被告及檢察官均對本院所引
    用下列證據表示無意見，揆諸前揭說明，可認為同意作為證
    據；而本院審酌該陳述作成時之情況，認為適當，自具有證
    據能力，而得採為證據，合先敘明。
二、上訴人即被告乙○○固坦承曾與告訴人甲○○共同前往上址
    之朝龍宮，惟否認有共同剝奪他人行動自由情事，辯說：是
    告訴人甲○○自己邀伊與他一起去朝龍宮發誓。當時伊怕告
    訴人甲○○再與莊坤成、劉文城有糾紛，伊就陪著告訴人甲
    ○○一起去。且伊終身為基督教徒，如要強押告訴人發誓，
    理應前往基督教教堂，方屬合理云云。然查：
  (一)被告乙○○於97年8 月9 日23時許，曾打電話給告訴人甲○
    ○，要其前往其父親蔡諒水位於高雄市旗津區污水處理廠對
    面之競選服務處，97年8 月9 日23時50分許，告訴人甲○○
    到場後，遭同案被告莊坤成等人毆打。嗣被告乙○○與告訴
    人甲○○一同至附近之朝龍宮等情，業經告訴人甲○○、同
    案被告莊坤成及劉文城於警詢、偵查及原審證述綦詳，且有
    高雄市立小港醫院診斷證明書附卷可稽，且為被告乙○○承
    認無訛，此部分事實至屬明確。
  (二)上開犯罪事實，業經證人即告訴人甲○○於警詢證述：我前
    後遭現場人士毆打數次，在最後1 次綽號阿樂（即被告乙○
    ○）將我帶出競選服務處的對面廟庭前又打我；其中綽號阿
    樂之男子夥同3 名不詳之男子共4 人，押我至案發地附近朝
    龍宮內叫我發誓，如我有挖選票給對方，就讓車子撞死等語
    （見警卷第8 、10頁）。復於偵查中證述：他們先在服務處
    打我，之後乙○○叫3 位小弟抓著我，押我到小廟，乙○○
    也有跟著去小廟等語綦詳（見偵查卷第5 頁），而就告訴人
    甲○○係遭被告乙○○帶至競選服務處大門口乙節，更與同
    案被告莊坤成、劉文城於警詢之證述（見警卷第3 、5 頁之
    背面）相符，並有告訴人甲○○被毆傷之診斷證明書在卷可
    考（見警卷第18頁）。查告訴人甲○○與被告乙○○並無金
    錢糾紛及仇隙，為被告乙○○所自承（見警卷第2 頁），經
    驗上應無蓄意誣攀之可能及必要，其證言應堪信為真實。至
    其於原審98年7 月24日審理中改稱：我只記得被告乙○○問
    我有無幫忙對方，我回答沒有，若不信，就去媽祖婆那邊說
    ，我記得當天我們有去媽祖廟，被告乙○○有跟我去，當時
    沒有路燈，所以我不確定有無其他人跟我去，我自己走在前
    面，被告乙○○沒有接觸我的身體任何部位，我記不清楚有
    無任何人接觸我的身體任何部位。是我自己要去朝龍宮，當
    時我回答被告乙○○說，我要去朝龍宮證明我的清白，是我
    自己在前面走，當時應該是沒有人押著我，記不起來了，被
    告乙○○已經與我達成和解，我已經原諒被告乙○○，不想
    追究云云（見原審卷第29至32頁），惟其於該次審理中，就
    前往朝龍宮是否有第三人在場及遭第三人強押情事均稱記不
    得，已令人啟疑。是其或可能因已事隔近1 年，記憶較為模
    糊，或因已與被告乙○○和解，不願再衍生事端，其於審理
    時所述，核係事後迴護之詞，難予憑信。
  (三)至被告固以前詞置辯，惟參以被告乙○○通知告訴人甲○○
    至其父親蔡諒水之競選服務處後，告訴人甲○○即遭毆打，
    且觀諸該診斷證明書所載之傷勢及傷勢分佈情形為頭部外傷
    、胸部挫傷、左臉及背部挫瘀傷等傷害，是告訴人甲○○證
    稱遭多人毆打之證詞應與事實相符，再參佐告訴人甲○○於
    原審審理時結證稱：「（你被毆打後，有無想要離開的意思
    還是想向被告乙○○解釋清楚？）我沒有想到這種事。」（
    見原審卷第54頁），益徵告訴人甲○○被毆打後心理上已受
    有相當程度之壓迫，並未想到要向被告乙○○解釋清楚，自
    無主動邀被告乙○○前往朝龍宮發誓之可能，且被告乙○○
    既已因其父選舉事宜對告訴人甲○○有所不滿，又豈會願意
    獨自陪同告訴人甲○○前往朝龍宮發誓，實有疑義，況且，
    告訴人甲○○遭多人毆打後，係遭被告乙○○帶至競選服務
    處大門口，而非自行前往，業經告訴人甲○○、同案被告莊
    坤成及劉文城於警詢證述明確。是告訴人甲○○指訴遭被告
    乙○○及3 名姓名年籍不詳之成年男子，強押至朝龍宮，令
    其發誓：伊若有挖選票，就讓車子撞死等語，並非無據，被
    告乙○○抗辯是告訴人甲○○邀其一起去朝龍宮發誓云云，
    顯係卸責之詞，不足採信。本案被告乙○○共同妨害自由告
    訴人甲○○之犯行，事證明確，應依法論罪科刑。
三、按刑法第302 條之妨害自由罪，原包括私行拘禁及以其他非
    法方法剝奪人之行動自由而言，所謂非法方法，當包括強暴
    脅迫等情事在內，行為人等於剝奪行動自由行為繼續中，恐
    嚇被害人，並脅迫被害人行無義務之事，自屬包含於剝奪被
    害人行動自由之同一意念之中，縱其所為合於刑法第304 條
    、第305 條之情形，仍應視為剝奪行動自由之部分行為，而
    不另論罪（最高法院74年度臺上字第3404號判例、87年度臺
    上字第1066號判決參照）。核被告乙○○所為，係犯刑法第
    302 條第1 項剝奪他人行動自由罪，渠等於剝奪告訴人甲○
    ○行動自由過程中，接續強令其發誓：伊若有挖選票，就讓
    車子撞死等語，使告訴人甲○○行無義務之事，參諸前開說
    明，自屬包含於上開剝奪他人行動自由罪犯行之同一意念之
    中，均不另論處。又被告乙○○與3 名姓名年籍不詳之成年
    男子間就前開犯行，有犯意聯絡及行為分擔，均為共同正犯
    。檢察官於起訴書雖未載明被告亦觸犯刑法第302 條第1 項
    之剝奪他人行動自由罪，惟已於起訴事實欄載明該犯罪事實
    ，原審就此部分自應依法而為審判，且經原審審理中已當庭
    告知（見原審卷第50頁），業已踐行刑事訴訟法第95條第1
    款之程序命就該罪為辯論，並無突襲性審判問題，併予敘明
    。
四、原審因適用刑法第302 條第1 項、第28條、第41條第1 項前
    段、刑法施行法第1 條之1 規定，審酌被告乙○○因選舉糾
    紛，未能以和平、理性之方式解決，率爾以非法方法剝奪被
    害人行動自由，強制被害人發誓，使其心生畏懼，其行為實
    有不當。嗣後已與被害人達成和解，有和解筆錄附卷可稽（
    見原審審易卷第37頁），及犯後否認犯行之態度等一切情狀
    ，量處有期徒刑3 月，並諭知如易科罰金，以新台幣1 千元
    折算1 日，其認事用法，核無不合，量刑亦屬允當。被告上
    訴意旨，否認犯罪，指摘原判決不當，沒有理由，應予駁回
    。
據上論斷，應依刑事訴訟法第368條，判決如主文。
本案經檢察官彭南雄到庭執行職務。
中    華    民    國    98    年    11    月    9     日
                  刑事第二庭    審判長法  官  林正雄
                                      法  官  陳啟造
                                      法  官  黃壽燕
以上正本證明與原本無異。
如不服本判決應於收受本判決後10日內向本院提出上訴書狀，其
未述上訴理由者，並得於提起上訴後10日內向本院補提理由書
狀（均須按他造當事人之人數附繕本)「 切勿逕送上級法院」。
中    華    民    國    98    年   11     月    9     日
                                      書記官  高惠珠
附錄本判決論罪科刑法條：
中華民國刑法第302條第1項
（剝奪他人行動自由罪）
私行拘禁或以其他非法方法，剝奪人之行動自由者，處 5 年以下
有期徒刑、拘役或 3 百元以下罰金。


司法院資訊處製作；財團法人民間司法改革基金會備份。
